【裁判字號】    95,易,1072
【裁判日期】    951018
【裁判案由】    偽造文書
【裁判全文】
臺灣板橋地方法院刑事判決              95年度易字第1072號
公  訴  人  臺灣板橋地方法院檢察署檢察官
被      告  甲○○
上列被告因偽造文書案件，經檢察官提起公訴（95年度偵字第
10520 號），本院判決如下：
    主  文
甲○○無罪。
    理  由
一、公訴意旨略以：被告甲○○於民國93年12月間，與真實姓名
    年籍不詳、綽號「阿招」（音譯）之越南籍成年女子，及越
    南籍女子宋氏燕 (Tong Thi Yen），共同基於使公務員登載
    不實文書之犯意聯絡，由「阿招」仲介被告以假結婚之方式
    ，使宋氏燕得以順利入境臺灣工作。被告乃於93年12月17日
    ，先在越南胡志明市與宋氏燕辦理結婚登記，復於同年12月
    29日，持越南社會主義共和國（下稱越南國）結婚證書及中
    華民國駐胡志明市臺北經濟文化辦事處出具之證明書，前往
    臺北縣淡水鎮戶政事務所辦理結婚登記，設籍於臺北縣淡水
    鎮○○○路○段180 巷3 號，使該戶政事務所之承辦公務員
    於其職務上所掌管之戶籍謄本等公文書上為不實之結婚登記
    ，足以生損害於戶政機關對於戶政管理之正確性，嗣並與宋
    氏燕共同持之向入出境管理局該管公務員行使，使宋氏燕得
    以順利來台（宋氏燕部分另經檢察官為緩起訴處分確定，並
    於95年7 月19日驅逐出境），因認被告所為係犯刑法第216
    條、第214 條之行使使公務員登載不實文書罪嫌等語。
二、按犯罪事實應依證據認定之，無證據不得認定犯罪事實；又
    不能證明被告犯罪者，即應諭知無罪之判決，刑事訴訟法第
    154 條第2 項、第301 條第1 項分別定有明文。復按認定犯
    罪事實所憑之證據，雖不以直接證據為限，間接證據亦包括
    在內，然而無論直接證據或間接證據，其為訴訟上之證明，
    須於通常一般人均不致有所懷疑，而得確信其為真實之程度
    者，始得據為有罪之認定，倘其證明尚未達到此一程度，而
    有合理之懷疑存在時，即難遽採為不利被告之認定，最高法
    院88年度臺上字第954 號判決意旨可資參照。
三、公訴意旨認被告涉有上開行使使公務員登載不實文書罪嫌，
    無非係以被告坦承與宋氏燕結婚之事實、證人宋氏燕之證述
    、及卷附被告戶籍謄本、越南國結婚證書、我國駐胡志明市
    臺北經濟文化辦事處證明書各一份為其主要論據。訊據被告
    堅決否認有行使使公務員登載不實文書之犯行，辯稱：伊係
    出於結婚之真意與宋氏燕結婚，並非假結婚，伊不認識「阿
    招」，僅透過一名翻譯認識宋氏燕及求婚，伊先後支出包含
    聘金十萬元、來回機票等費用約二十餘萬元，詎宋氏燕取得
    居留證之後即無故離家，伊還去警察局報案協尋，伊覺得是
    被騙婚等語。經查：
  (一)證人宋氏燕於警詢中所為之證述，雖為被告以外之人於審判
    外之陳述，然經本院於審判期日提示被告並告以要旨後，被
    告就證據能力方面並未聲明異議，本院審酌證人宋氏燕雖因
    不願與被告發生性行為而離家，然其在法律上既為被告之妻
    子，就此而言尚難認係與被告有何重大怨隙，當無因此即曲
    詞誣陷被告之必要，是其於案發後記憶猶新之情況下所為之
    陳述，可信性甚高，如引用其上開陳述作為證據應屬適當，
    依刑事訴訟法第159 條之5 規定，即有證據能力。
  (二)被告與宋氏燕於93年12月17日在越南胡志明市辦理結婚登記
    後，被告先行返臺，並於同年12月29日持上開越南國結婚證
    書、我國駐胡志明市臺北經濟文化辦事處證明書等文件至台
    北縣淡水鎮戶政事務所辦理結婚登記，嗣宋氏燕於94年1 月
    13 日 以依親名義來臺等事實，為被告所自承，核與證人宋
    氏燕於警詢、偵查中所為之證述相符，並有戶籍謄本、被告
    及宋氏燕入出境資訊查詢表、結婚證書、證明書、被告入國
    證明書、宋氏燕聲明書各一份附卷可稽，是此部分之事實堪
    以認定（其中宋氏燕之入出境查詢表係以姓名查詢，故有多
    筆同姓名者之入出境資料，惟與宋氏燕之年籍相符者僅各有
    一筆入出境資料，故被告以為宋氏燕曾出入臺灣多次，尚有
    誤會）。
  (三)證人宋氏燕於警詢、偵查中雖均稱係以「假結婚」方式來臺
    ，然細察其於警詢中所述，係稱：伊係透過綽號「阿招」（
    音譯）之越南籍女子仲介，伊並未給「阿招」佣金，而係被
    告給「阿招」介紹費，假結婚來臺係伊主動提議，來臺目的
    是要賺錢，越南仲介告訴伊說來臺灣後可以幫被告做生意，
    伊與被告共同居住十餘天後，因與被告不合才離家，離家後
    至嘉義縣大林鎮某處幫客人修指甲，每月賺一萬餘元等語。
    其於偵查中並稱：因為以前離過婚很辛苦，想到臺灣工作，
    所以打電話給「阿招」，請「阿招」幫忙介紹來臺灣工作，
    沒有支付「阿招」佣金，不知道被告有無賺取佣金，伊與「
    阿招」不認識，是別人給伊電話才打給「阿招」，來臺後住
    在被告家中十幾天，因被告要與伊睡覺便跑了，被告並未介
    紹伊出外工作，只有拿幾本書在家中先學中文，亦未叫伊至
    色情場所或飯店上班等語（參見臺灣嘉義地方法院檢察署95
    年度偵字第1787號偵查卷第6 至8 頁）。亦即本件證人宋氏
    燕並未給付「阿招」或被告佣金，反而是被告給付「阿招」
    仲介費，且來臺後被告並未要求證人宋氏燕外出工作或賣淫
    ，只是要其學中文，證人宋氏燕因不願與被告發生性行為，
    所以才逃跑等情，亦堪認定。
  (四)按一般假結婚來臺可略分為兩種模式，常見之一種為仲介大
    陸或東南亞地區外籍女子來臺賣淫，此種方式固有可能該名
    女子不需支付佣金或來臺費用，而在幕後人蛇或色情集團之
    控制下，以其嗣後賣淫所得抵償，然為求迅速獲利，通常來
    臺後即開始賣淫，且該集團需支付供假結婚之我國籍男子包
    含來回機票在內之費用及一定報酬，此為本院審理此類型案
    件職務上已知之事實，然證人宋氏燕卻稱其來臺後與被告共
    同居住十餘天後才離家，且被告亦未要求伊賣淫，亦無證據
    證明被告曾藉此獲得一定之報酬，顯與此種模式不合甚明。
    另外一種則係大陸或東南亞地區外籍女子藉由「假結婚」之
    方式來臺從事其他合法性質之工作（僅係因無工作證而違法
    ），以獲取較其本國較高之薪資報酬，在此種模式下，該名
    大陸或東南亞地區外籍女子既然要透過此種方式獲利，自需
    自行支付仲介者及假結婚之對象一筆佣金及報酬，然證人宋
    氏燕卻稱其並未支付「阿招」佣金，亦不知被告是否有賺取
    佣金，亦即其並未親自支付報酬予被告，於警詢中更稱係被
    告支付介紹費予「阿招」，實亦與此種「假結婚」之模式不
    符。是以上情觀之，既無證據證明被告就本件婚姻曾賺取任
    何佣金或報酬，反而被告還支付仲介費予「阿招」，其復未
    要求宋氏燕來臺後從事賣淫或其他工作以獲取利益，則被告
    又有何動機要與宋氏燕「假結婚」？且此種男方需支付仲介
    費之情形，反與一般國人透過仲介與大陸或東南亞地區外籍
    女子結婚之模式相同。
  (五)況且，若被告係以假結婚之方式使宋氏燕得以來臺打工，理
    應繼續以此方式掩護宋氏燕，方符情理，詎宋氏燕係於94年
    1 月13日來臺，業如前述，而被告於同年2 月3 日即向臺北
    縣政府警察局三重分局報案協尋，有被告報案筆錄一份在卷
    可按，相隔僅約三星期，亦可徵被告主觀上是否係基於使宋
    氏燕得以來臺打工之意思而與其假結婚，並非無疑。進步言
    之，宋氏燕為求來臺工作，在主觀上或許並無與被告結婚之
    真意，僅係利用此種婚姻關係來臺，故宋氏燕認為其與被告
    係「假結婚」，尚可理解；然依被告稱其不會越南語，及證
    人宋氏燕於偵查中證稱：「（檢察官：有無跟甲○○說你們
    是假結婚？）我不會說國語，所以無法跟他溝通。（檢察官
    問：甲○○是否知悉你們是假結婚？）我不知道，是阿招跟
    我說，我們是假結婚。」等語觀之（參見上開偵查卷第7 頁
    ），可見被告與宋氏燕間並無法完整的溝通，其間均係透過
    「阿招」傳遞訊息（被告雖稱不認識「阿招」，然「阿招」
    或有可能即為被告前揭所稱之翻譯），換言之，即便宋氏燕
    係基於「假結婚」之意思與被告結婚，「阿招」亦有可能為
    賺取被告之仲介費而故意隱瞞此點，使被告在不知情之情形
    下，基於結婚之真意與證人宋氏燕結婚，實不無可能，尚難
    以證人宋氏燕單方面之主觀認定，即遽認被告亦係出於「假
    結婚」之意思與宋氏燕結婚，至為灼然。又被告若係出於結
    婚之真意與宋氏燕結婚，其向宋氏燕求歡亦屬正常舉動，亦
    難以此為不利於被告之認定，附此敘明。
四、綜上所述，本件依調查所得之證據，尚難認被告具有「假結
    婚」之動機或意思，即難認其主觀上具有使公務員登載不實
    文書或行使上開不實文書之故意，此外復查無其他積極證據
    足資證明被告有公訴意旨所指使公務員登載不實文書或行使
    上開不實文書之犯行，揆諸前揭法條及判例意旨，其犯罪尚
    屬不能證明，依法自應諭知無罪之判決。
據上論斷，應依刑事訴訟法第301 條第1 項，判決如主文。
本件經檢察官吳宗光到庭執行職務。
中    華    民    國    95    年    10    月    18    日
                  刑事第十七庭審判長法  官 李幼妃
                                    法  官 鄭燕璘
                                    法  官 張紹省
以上正本證明與原本無異。
如不服本判決應於送達後十日內向本院提出上訴狀。
                                    書記官 周雅玲
中    華    民    國    95    年    10    月    26    日


司法院資訊處製作；財團法人民間司法改革基金會備份。
